臺灣橋頭地方法院民事判決
110年度橋簡字第198號
原      告  張美蓮  
被      告  謝玉如  
訴訟代理人  黃叙叡律師
被      告  謝致強  
            謝尚志  

            鄭文和  
            方明珠  
上二人共同
訴訟代理人  黃叙叡律師
受  告知人  黃基錩  
代  理  人  陳星宇律師  
            李玲玲律師
上  一  人
複  代理人  林若馨律師
上列當事人間請求確認通行權存在事件，本院於民國111年4月27
日言詞辯論終結，判決如下：
    主  文
確認原告就被告鄭文和、方明珠共有坐落高雄市○○區○○段○○○○○
地號土地，如附圖一所示658-1(1)部分（面積二十八點七八平方
公尺），有通行權存在。
被告鄭文和、方明珠應容忍原告於上述通行範圍鋪設柏油或水泥
道路，且不得有妨礙原告通行之行為。
原告其餘之訴駁回。
訴訟費用由原告負擔。
本判決第二項得假執行。但被告鄭文和、方明珠如以新臺幣參萬
伍仟元為原告預供擔保，免為假執行。
    事實及理由
壹、程序部分：
一、按簡易訴訟之訴狀送達後，原告不得將原訴變更或追加他訴
    ，但被告於訴之變更或追加無異議，而為本案言詞辯論者，
    視為同意變更或追加，民事訴訟法第436條第2項、第255條
    第1項前段、第2項定有明文。本件原告起訴時，原僅以謝玉
    如、謝致強、謝尚志為被告，並聲明請求：請求判令被告謝
    玉如、謝致強、謝尚志所有坐落高雄市○○區○○段000地號土
    地（下稱系爭658地號土地）應留設如起訴狀附圖之4公尺寬
    道路供659地號土地所有權人通行，且此道路應隨時保持暢
    通不得設置任何障礙物。嗣於訴訟繫屬中，因謝玉如、謝致
    強、謝尚志將其等共有之系爭658地號土地分割出高雄市○○
    區○○段00000地號土地（下稱系爭658-1地號土地），且將之
    出售予被告鄭文和、方明珠，復本院囑託高雄市政府地政局
    仁武地政事務所（下稱仁武地政事務所）就兩造主張之通行
    方案予以測繪到院，原告遂追加鄭文和、方明珠為被告，並
    變更聲明為：㈠、確認原告所有高雄市○○區○○段000地號土地
    （下稱系爭659地號土地），對謝玉如、謝致強、謝尚志共
    有之系爭658地號土地，及鄭文和、方明珠共有之系爭658-1
    地號土地，有通行權存在；並擇對被告損害最少之處所及方
    法定通行路線；㈡、被告應容忍原告於通行範圍內鋪設水泥
    或柏油道路，並不得為任何妨礙原告之行為（見本院卷第21
    3頁、第387頁）。而被告對於原告之追加、變更聲明均無異
    議，並為本案言詞辯論，依法應視為同意，自予准許。
二、謝致強、謝尚志均未於言詞辯論期日到場，核無民事訴訟法
    第386 條各款所列情形，爰依原告之聲請，由其一造辯論而
    為判決。
貳、當事人主張及抗辯：　　
一、原告主張：原告為系爭659地號土地之所有權人，而該土地
    周圍均為私人土地，與公路無適宜聯絡，屬袋地，且最短聯
    外道路須經由鄰近之系爭658、658-1地號土地通行至高雄市
    鳥松區坔埔路。另系爭659地號土地早已變更為建地目，原
    告有在該地建築房屋之需求，亦有鋪設道路以供通行使用之
    必要。為此，依民法第787條規定提起本訴，請求法院確認
    原告就系爭658、658-1地號土地，有通行權存在，並擇對被
    告損害最少之處所及方法定通行路線，另請求被告應容忍原
    告於通行範圍鋪設柏油或水泥道路，且不得為任何妨礙原告
    之行為（註：原告主張之通行方案，為本判決附圖二所示之
    甲案）等語。聲明：如前載變更後之聲明所示。
二、被告答辯：
㈠、謝玉如、鄭文和、方明珠以：系爭659地號土地目前已有適宜
    聯外道路，非袋地，故不能主張袋地通行權。又縱認為系爭
    659地號土地為袋地，但損害最小之通行方式，應係通行受
    告知人所有之高雄市○○區○○段000地號土地（下稱系爭656地
    號土地），而非通行系爭658、658-1地號土地。況原告主張
    之通行方案路寬達5公尺，明顯過寬等詞置辯（註：謝玉如
    、鄭文和、方明珠主張之通行方案，為本判決附圖三所示之
    丁案）。聲明：原告之訴駁回。
㈡、謝致強、謝尚志未於言詞辯論期日到場，亦未提出書狀作任
    何聲明或陳述。
三、受告知人未因輔助一造起見而具狀聲明參加訴訟，僅陳述意
    見以：本件相關土地之使用分區均為都市計畫保護區，原告
    主張通行判決附圖二所示之甲案，路寬達5米，屬實過寬；
    而謝玉如、鄭文和、方明珠主張通行判決附圖三之丁案，不
    僅通行方案位在現屬擋土牆之位置，且受告知人所有之系爭
    656地號土地高度，高於原告所有之系爭659地號土地，及鄭
    文和、方明珠共有之系爭658-1地號土地，如以系爭656地號
    土地供通行之用，明顯影響水土保持，更會將受告知人種植
    數十年之2棵大樹剷除，顯非損害最小之方案。又倘以判決
    附圖一所示之乙案供通行，不僅路寬2.8米足供車輛通行所
    須，且使用之土地僅有鄭文和、方明珠共有之系爭658-1地
    號土地，權利義務較為單純，受告知人認為係屬最適合之方
    案等詞。
參、本院之判斷：
一、按土地因與公路無適宜之聯絡，致不能為通常使用時，土地
    所有人得通行周圍地以至公路；有通行權人應於通行必要之
    範圍內，擇其周圍地損害最少之處所及方法為之；通行範圍
    有異議時，得請求法院以判決定之，民法第787條第1項、第
    2項前段、第3項準用同法第779條第4項分別定有明文。而民
    法第787條第3項準用同法第779條第4項之訴訟，屬於形成之
    訴，對於何謂鄰地「損害最少之處所及方法」，審理法院不
    受當事人聲明之拘束，得依職權認定之。又所謂袋地係指土
    地與公路無適宜之聯絡，致不能為通常之使用者而言，其情
    形不以土地絕對不通公路為限，即土地雖有道路可通至公路
    ，但其聯絡並不適宜，致不能為通常使用之情形者，亦包括
    在內。
二、原告主張其為系爭659地號土地之所有權人，該地周圍均為
    私人土地，與公路無適宜聯絡，屬袋地等情，已有地籍圖謄
    本、土地登記謄本、現場照片、空照圖資料可證（見本院卷
    第13至21頁、第189頁、第251至255頁），且經本院至現場
    勘驗後，亦確認系爭659地號土地，除一條寬約1公尺可供進
    出之廊道外，四周均為私人土地，而無其他可供通行之道路
    此情無訛（見本院卷第241頁勘驗筆錄、第251至253頁之現
    場照片）。又一條寬度約1公尺之廊道，僅可供行人、機車
    進出，而無法供汽車通行，應屬公眾周知之事，且現代生活
    仰賴汽車代步之情形，日益普遍，日常生活中，舉凡搬運重
    物、生病就醫、僱工裝修等事項，均須利用汽車，故在考量
    土地對外是否有適宜聯絡時，自不應強求鄰地所有權人或使
    用權人僅得以步行方式通行鄰地。因此，系爭659地號土地
    ，既四周均屬私人土地，且可對外通行者，亦僅有一條寬約
    1公尺致僅足供行人、機車進出之廊道，則原告主張其所有
    之系爭659地號土地，對外無適宜聯絡道路，致不能為通常
    情形之使用，屬袋地，其可依民法第787條規定，請求本院
    確認其就鄰地有通行權存在，並擇對被告損害最少之處所及
    方法定通行路線，自屬有憑。被告無視上情，仍抗辯系爭65
    9地號土地目前已有適宜聯外道路，非屬袋地云云，自無足
    取。
三、原告所有之系爭659地號土地，雖可主張袋地通行權，有如
    前述，但袋地通行之主要目的，不僅專為調和個人所有之利
    害關係，且在充分發揮袋地之經濟效用，以達物盡其用之社
    會整體利益；復主張通行權之人，將使他人所有權受有限制
    ，故法院在審酌袋地通常使用所必要之範圍時，自應依土地
    位置、地勢、面積、用途及使用之實際情形綜合認定，必以
    達成上開社會利益範圍內，可盡量將所有人損害減至最低為
    要件。查系爭659地號土地雖經由謝玉如、謝致強、謝尚志
    共有之系爭658地號土地，或經由鄭文和、方明珠共有之系
    爭658-1地號土地，乃至經由受告知人所有之系爭656地號土
    地，均可順利聯絡鄰近供道路使用，且歸屬國有之高雄市○○
    區○○段000○000地號土地（下合稱系爭道路用地），有土地
    登記謄本、地籍圖謄本、現場照片、空照圖等件可參（見本
    院卷第135頁、第181頁、第189頁、第251至255頁、第293頁
    、第333至335頁），且經本院囑託仁武地政事務所複丈、測
    量無訛（見本院卷第307至313頁）。然本院審酌：
㈠、系爭659地號土地乃東側與系爭道路用地最為接近，而被告、
    受告知人所有土地均位在系爭659地號土地東側，客觀上無
    論採取任一被告或受告知人土地作為通行，系爭659地號土
    地均係往東通行至系爭道路用地，相對位置並無差異。
㈡、系爭656、658-1、658地號土地，地勢高度均明顯高於系爭道
    路用地，甚目前供原告通行之上開寬度1公尺廊道與系爭道
    路用地亦有1.13公尺之高度落差，據本院勘驗確認無訛（見
    本院卷第241頁、第251至253頁），故無論採取任一被告或
    受告知人之土地作為通行，顯均須克服土地與道路之高低落
    差此一地勢因素。
㈢、系爭656地號土地可供系爭659地號土地通行，並與系爭道路
    用地最為接近之處，目前乃搭建鐵皮圍牆與鄰地區隔（見本
    院卷第261至265頁照片），如以該地作為通行使用，並維持
    汽車可通行之3公尺寬度（即謝玉如、鄭文和、方明珠主張
    判決附圖三之丁案），受限於系爭656地號土地主要位在系
    爭659地號土地之東北側，非如系爭658-1地號土地位於正東
    方，故需提供之使用面積比系爭658-1地號土地為廣，達38.
    79平方公尺。而系爭658-1地號土地可供系爭659地號土地通
    行，並與系爭道路用地最為接近之處，目前乃種植香蕉、竹
    子之用（見本院卷第375至377頁照片），如以該地作為通行
    使用，並維持汽車可通行之2.8公尺寬度（即判決附圖一之
    乙案），因系爭658-1地號土地主要位於系爭659地號土地之
    正東側，故需提供之使用面積為28.78平方公尺，影響範圍
    顯然較系爭656地號土地為少。另原告主張判決附圖二之甲
    案，即以系爭658、658-1地號土地共同作為系爭659地號土
    地通行使用，因所須道路達5公尺之寬度，故需提供之使用
    面積分別為系爭658地號土地部分9.15平方公尺、系爭658-1
    地號土地部分49.93平方公尺，合計59.08平方公尺。因此，
    以使用所需面積、可供道路使用之土地現況用途等情形，為
    達成系爭659地號土地通行所須之必要範圍，顯然以判決附
    圖一之乙案影響面積最少、權利人最為單純。
㈣、至謝玉如、鄭文和、方明珠主張系爭659地號土地應通行系爭
    656地號土地（即判決附圖三之丁案），暨受告知人陳述系
    爭659地號土地應通行658-1地號土地（即判決附圖一之乙案
    ）之理由，雖各有提及地勢高低因素、擋土牆水土保持等原
    因（見本院卷第337至338頁；第347至353頁）。但本件各當
    事人之土地，因地處斜坡處，本有從北往南乃由高往低之地
    理因素存在，且系爭656、658-1、658地號土地，地勢高度
    均高於系爭道路用地，有如前述，故現況使用情形，上開土
    地本各有搭建擋土牆、擋土斜坡以充分利用暨維護水土保持
    之情形，有現場照片存卷可參（見本院卷第261至265頁、第
    269至285頁）。換言之，無論系爭659地號土地採取何筆鄰
    地之通行方案以供通行至系爭道路用地，顯均須克服地勢高
    低落差，暨應作好水土保持以防止土地利用造成憾事，又此
    部分當屬利用他人土地作為通行之原告，應防止在通行過程
    中造成他人土地損害而須注意之情況。是以，地勢高低、擋
    土牆之水土保持此影響因子，各筆土地條件顯然相同，而非
    審酌系爭659地號土地通行方案之變因。
㈤、又原告主張應通行判決附圖二之甲案，理由固為系爭659地號
    土地有建築需求，為方便混凝土等車輛進出，路寬不能只有
    3公尺等詞（見本院卷第390頁）。然而，本件無論以何當事
    人土地作為通行範圍之指定方案，均係以地界線作為基礎，
    再延伸出特定路寬之筆直空間供通行道路使用，有本院依當
    事人主張而囑託繪測之各該附圖可查（見本院卷第305至313
    頁）；又該等通行方案無論採取何者、寬度為何，均僅有通
    行至原告所有之系爭659地號土地此單一目的，尚無與鄰地
    或其他土地所有人共同使用通行路線之情形。因之，評斷損
    害損小之通行方案時，自僅考慮原告方單一車輛通行所需寬
    度，而無審酌車輛會車需求之情形，且在此情況下，依日常
    用路習慣，亦無擴張道路寬度俾確保車輛安全出入之虞，此
    從現有市區道路多可見直接連通寬度僅有2至3公尺之巷道，
    當可明瞭。另外，鄰地通行權之功能在解決與公路無適宜聯
    絡袋地之通行問題，不在解決鄰地建築上之問題，系爭659
    地號土地將來縱有建築需求，但此僅屬多年一次之偶發因素
    ，且現今社會上常見使用之建築工程車輛，寬度多未逾2.5
    公尺，屬公眾週知之事，而一般供通行使用之車輛，亦無寬
    度逾越2.5公尺之情況，此從道路交通安全規則第38條第1項
    第1款第3目規定：「汽車全寬不得超過2.5公尺」，同足知
    悉，故採取判決附圖一之乙案之通行路線寬度以2.8公尺為
    界，顯足供原告日常通行使用，及一般通行使用目的，此部
    分被告抗辯原告主張5公尺尚屬過寬，堪認有憑。
㈥、基上，本院審酌各當事人利益及通行造成之損害，及判決各
    附圖所示通行範圍土地相鄰之位置、使用狀況、通行所經面
    積、造成鄰地使用影響等一切情事後，認原告採取何一通行
    方案，既均須克服地勢因素暨應作好水土保持，且以5公尺
    作為通行方案，顯然超出日常供通行使用之車輛所需範圍甚
    多，又在判決附圖一之乙案、判決附圖三之丁案之通行路寬
    分別為2.8公尺、3公尺之綜合考量下，乙案使用他人土地之
    面積明顯少於丁案，則以乙案即判決附圖一所示之658-1(1)
    部分供作系爭659地號土地之通行方案，應為對周圍土地損
    害最小之方案，原告依袋地通行權之法律關係，請求通行上
    述範圍，屬有理由；逾此範圍之主張，則難認有憑。
㈦、承前，原告依民法第787條第1項規定，可請求通行判決附圖
    一所示658-1(1)部分，則其另請求該地所有人鄭文和、方明
    珠不得在前開範圍有妨礙原告通行之行為，並應容忍原告於
    其上鋪設柏油或水泥以供通行部分，考量系爭659地號土地
    將來確有建築需求之情形，而鋪設水泥、柏油以保道路使用
    之平穩，及用路人之出入安全，當屬一般生活所必須，該部
    分同認有據。
四、綜上所述，原告主張其所有之系爭659地號土地屬於袋地，
    請求確認其就鄭文和、方明珠所有之系爭658-1地號土地，
    如附圖一所示658-1(1)部分有通行權存在，另請求鄭文和、
    方明珠就前開通行範圍，應容忍原告鋪設水泥或柏油道路，
    且不得為任何妨礙原告之行為，為有理由，應予准許；逾此
    範圍之主張，難認有憑，應予駁回。
五、本判決主文第2項，係適用簡易程序為鄭文和、方明珠敗訴
    之判決，依民事訴訟法第389條第1項第3款規定，應職權宣
    告假執行。另依同法第392條第2項規定，職權宣告鄭文和、
    方明珠如以適當金額為原告預供擔保，得免為假執行。
六、本件事證已臻明確，兩造其餘攻擊與防禦方法均與判決結果
    不生影響，不再一一論述，附此敘明。
七、訴訟費用負擔依據：民事訴訟法第81條第2款。就確認通行
    權訴訟部分，按因敗訴人之行為，因按當時之訴訟程度，為
    伸張或防衛權利所必要者所生之費用，法院得酌量情形，命
    勝訴之當事人負擔其全部或一部，民事訴訟法第81條第2款
    定有明文。本件原告欲通行被告所有之土地，被告為防衛其
    權利而不同意原告之請求，所為訴訟行為應屬必要，若令被
    告既須提供土地予原告通行，又須負擔訴訟費用，事理恐有
    不平，本院爰依前開規定，命勝訴之原告負擔訴訟費用。
中　　華　　民　　國　　111 　年　　5 　　月　　27　　日
    　　　　　　　橋頭簡易庭　法　　　官  楊博欽
以上正本係照原本作成。
如不服本判決，應於送達後20日內，向本院提出上訴狀並表明上
訴理由，如於本判決宣示後送達前提起上訴者，應於判決送達後
20日內補提上訴理由書（須附繕本）。
中　　華　　民　　國　　111 　年　　5 　　月　　27　　日
    　　　　　　　　　　　　書　記　官  許雅瑩